【裁判字號】    98,易,2001
【裁判日期】    990129
【裁判案由】    妨害自由等
【裁判全文】
臺灣板橋地方法院刑事判決              98年度易字第2001號
公  訴  人  臺灣板橋地方法院檢察署檢察官
被      告  乙○○
            甲○○
上列被告等因重利等案件，經檢察官提起公訴（98年度偵字第35
36號），本院判決如下：
    主  文
乙○○犯重利罪，處有期徒刑貳月，如易科罰金，以新臺幣壹仟
元折算壹日，扣案載有「丙○○、0513、2 萬、15天、4000」等
字樣之信封壹個沒收；又犯恐嚇危害安全罪，處拘役拾日，如
易科罰金，以新臺幣壹仟元折算壹日；又共同犯強制罪，處拘役
伍拾伍日，如易科罰金，以新臺幣壹仟元折算壹日；拘役部分應
執行拘役捌拾日，如易科罰金，以新臺幣壹仟元折算壹日，扣案
前揭載有「丙○○、0513、2 萬、15天、4000」等字樣之信封壹
個沒收。
甲○○共同犯強制罪，處拘役伍拾日，如易科罰金，以新臺幣壹
仟元折算壹日。
    事  實
一、乙○○為下列犯行：
(一)、基於重利之犯意，乘黎凰蓉（原名丙○○，民國98年2 月17
    日更名）需款孔急、急迫之際，於97年5 月13日某時，在黎
    凰蓉任職址設臺北縣新莊市○○路67號之工廠，貸予黎凰蓉
    新臺幣（下同）2 萬元，並先扣取4 千元利息，利息計算方
    式為以每15日為1 期，每1 萬元每期利息為2 千元，每月利
    息8 千元，其月利率高達百分之四十（換算週年利率為480%
    ）以上，而以此方式向黎凰蓉收取與原本顯不相當之重利，
    黎凰蓉斯時且以更名前之丙○○名義簽立如附表所示之本票
    、借據、空白保管條等交乙○○收執，以供作擔保及清償本
    金之用。
(二)、乙○○嗣因黎凰蓉於97年11月間未繳納已到期之利息且避不
    見面，乃心生不滿，遂於98年1 月17日晚間9 時許，駕駛自
    小客車搭載甲○○至黎凰蓉位於臺北縣蘆洲市○○○道92號
    4 樓住處樓下後，即由乙○○單獨以該處之對講機門鈴試探
    黎凰蓉是否在屋內，經黎凰蓉接聽對講機，黎凰蓉雖一度否
    認其為黎凰蓉本人，然遭乙○○認出接聽者之聲音即為黎凰
    蓉本人，乙○○竟單獨基於恐嚇危害安全之犯意，向黎凰蓉
    恫稱：「幹你娘，你下來解決債務，否則上去給你好看，若
    今日不歸還4 萬元，或交付消費券作為清償利息，要砍斷你
    的腳。」等語，以此等加害生命、身體安全之事，恐嚇黎凰
    蓉，使之心生畏懼，足以生危害於其安全。
(三)、嗣黎凰蓉下樓後，雖與乙○○商討債務，然乙○○見丙○○
    無力清償債務且搬家避不見面，為明瞭其身分證上所載住處
    究在何處，乃要求黎凰蓉出示身分證，經黎凰蓉表明其身分
    證係另置於友人處而不在身上，乙○○即要求黎凰蓉上車帶
    同其等前往友人處取出黎凰蓉身分證，經黎凰蓉拒絕，乙○○、甲○○見狀，竟另起共同以強暴使人行無義務之事之犯
    意聯絡，均出手強推並催促黎凰蓉上車，致黎凰蓉心生畏懼
    下，僅得上車並帶同乙○○、甲○○前往友人處所取得前所
    寄放之身分證，且於同日晚間，在台北縣蘆洲市○○街之某
    便利商店，影印其身分證後，交與乙○○後始行離去，乙○○、甲○○共同以此方式施強暴於黎凰蓉，使行上揭無義務
    之事；嗣因黎凰蓉於98年1 月18日向警方報案且藉詞欲交付
    消費券與乙○○以抵部分欠款而約同乙○○於當日下午6 時
    45分許，在臺北縣蘆洲市○○街忠義廟旁停車場見面交付消
    費券，乙○○乃於上揭約定時間，至忠義廟旁停車場等候，
    即為警查獲，惟因乙○○稱黎凰蓉借款時所簽立之相關本票
    、借據等物乃置於住處，遂帶同警方欲返回住處，嗣於同日
    晚間8 時20分許，其等車行途經臺北縣五股鄉○○路○ 段79
    號前時，員警即在乙○○所駕駛車牌號碼7092-EP 號自小客
    車內發現載有「丙○○、0513、2 萬、15天、4000」字樣之
    信封1 只（內有如附表所示黎凰蓉更名前以丙○○名義書立
    之本票、借據、空白保管條各1 紙，暨黎凰蓉更名前之丙○○身分證正反面各1 張）。
二、案經黎凰蓉訴由臺北縣政府警察局蘆洲分局移送臺灣板橋地
    方法院檢察署檢察官偵查後起訴。
    理  由
壹、證據據能力：
    本案以下所援用之證據，檢察官、被告及其辯護人迄於本院
    言詞辯論終結前均無異議，且本院審酌該等證據作成之情況
    ，並無違法取證或陳述人非基於自由意願所為陳述之瑕疵，
    認為均適於為本案認定事實之依據，依刑事訴訟法第159 條
    之5 第2 項之規定，均有證據能力。
貳、實體方面：
一、認定犯罪事實所憑之證據及理由：
    訊據被告乙○○固不否認於97年5 月13日借錢給黎凰蓉，惟
    矢口否認有何重利、恐嚇及強制犯行，辯稱：黎凰蓉是1 次
    借2 萬，共借3 次，所以是借6 萬元，我是跟她說本金加利
    息每個月15號還我8 千元，連續還8 個月就可以把本金6 萬
    元還清，我沒收什麼利息，亦無向黎凰蓉恫稱要砍掉黎凰蓉
    的腳，更無強迫黎凰蓉上車、影印身分證等行為云云；被告
    甲○○則坦認曾於98年1 月17日晚間9 時許，偕許佑誠前往
    黎凰蓉在臺北縣蘆洲市○○○道居所樓下，惟矢口否認有何
    強制犯行，辯稱：本案與伊無關，伊僅係汽車維修廠員工，
    當時和許佑誠一同試車而已，也不認識黎凰蓉，更不可能押
    黎凰蓉云云，然查：
(一)、被告如何於前揭時地，貸予黎凰蓉2 萬元，然先扣取4 千元
    利息，利息計算方式為以每15日為1 期，每1 萬元每期利息
    為2 千元，每月利息高達8 千元，黎凰蓉斯時且以更名前之
    丙○○名義簽立如附表所示之本票、借據、空白保管條等交
    被告乙○○收執，以供作擔保及清償本金之用，嗣被告乙○○因黎凰蓉於同年11月間未繳納已到期之利息且避不計面，
    乃於98年1 月17日晚間9 時許，駕駛自小客車搭載被告甲○○至黎凰蓉位於臺北縣蘆洲市○○○道92號4 樓住處樓下後
    ，即由被告乙○○單獨以該處之對講機門鈴試探黎凰蓉是否
    在屋內，經黎凰蓉接聽對講機，黎凰蓉雖一度否認其為黎凰
    蓉本人，然遭被告乙○○認出接聽者之聲音即為黎凰蓉本人
    ，被告乙○○竟向黎凰蓉恫稱：「幹你娘，你下來解決債務
    ，否則上去給你好看，若今日不歸還4 萬元，或交付消費券
    作為清償利息，要砍斷你的腳。」等語，嗣黎凰蓉下樓後，
    雖與被告乙○○商討債務，然被告乙○○見丙○○無力清償
    債務且搬家避不見面，為明瞭其身分證上所載住處究在何處
    ，乃要求黎凰蓉出示身分證，經黎凰蓉表明其身分證係另置
    於友人處而不在身上，被告乙○○即要求黎凰蓉上車帶同其
    等前往友人處取出黎凰蓉身分證，經黎凰蓉拒絕，被告乙○○、甲○○見狀，竟均出手強推並催促黎凰蓉上車，致黎凰
    蓉心生畏懼下，僅得上車並帶同被告2 人前往友人處所取得
    前所寄放之身分證，且於同日晚間，在台北縣蘆洲市○○街
    之某便利商店，影印其身分證後，交與被告乙○○後始行離
    去，嗣因黎凰蓉於98年1 月18日向警方報案且藉詞欲交付消
    費券與被告乙○○以抵部分欠款而約同被告乙○○於當日下
    午6 時45分許，在臺北縣蘆洲市○○街忠義廟旁停車場見面
    交付消費券，被告乙○○乃於上揭約定時間，至忠義廟旁停
    車場等候，即為警查獲，惟因被告乙○○稱黎凰蓉借款時所
    簽立之相關本票、借據等物乃置於住處，遂帶同警方欲返回
    住處，然嗣於同日晚間8 時20分許，其等車行途經臺北縣五
    股鄉○○路○ 段79號前時，員警即在乙○○所駕駛車牌號碼
    7092-EP 號自小客車內發現黎凰蓉更名前之署名「丙○○」
    名義之封面載有「丙○○、0513、2 萬、15天、4000」字樣
    之信封1 只（內有如附表所示黎凰蓉更名前以丙○○名義書
    立之本票、借據、空白保管條各1 紙，暨黎凰蓉更名前之丙○○身分證正反面各1 張）等情，迭經證人黎凰蓉於警詢、
    偵查、本院審理中證述一致（見偵查卷第20-29 頁、107-10
    8 頁、本院98年11月16日審理筆錄），茲證人黎凰蓉與被告
    乙○○前無宿怨，黎凰蓉顯無設詞誣陷被告乙○○之理，況
    本案於被告乙○○所駕駛自小客車上確扣得封面載有「丙○○、0513、2 萬、15天、4000」字樣之信封1 只（內有如附
    表所示黎凰蓉更名前以丙○○名義書立之本票、借據、空白
    保管條各1 紙，暨黎凰蓉更名前之丙○○身分證正反面各1
    張）等物各情，有台北縣政府警察局蘆洲分局搜索扣押筆錄
    在卷可稽，並有前揭載有「丙○○、0513、2 萬、15天、40
    00」字樣之信封1 紙（內有如附表所示黎凰蓉更名前以丙○○名義書立之本票、借據、空白保管條各1 紙，暨黎凰蓉更
    名前之丙○○身分證正反面各1 張）等物扣案為憑，益徵證
    人黎凰蓉所證，要非虛妄，核屬有據，被告乙○○空言否認
    犯行，已難遽信。
(二)、又扣案丙○○名義之本票面額雖載為陸萬元整，扣案丙○○
    名義之借據上則記載借貸金額60000 元，被告乙○○並執此
    辯稱：黎凰蓉是1 次借2 萬，共借3 次，所以是借6 萬元，
    不是借2 萬元，所以伊說本金加利息每個月15號要黎凰蓉還
    8 千元，不是重利云云；然查，黎凰蓉向被告乙○○借款金
    額僅為2 萬元，並非6 萬元乙節，迭經證人黎凰蓉於警詢中
    證述：我是在97年7 月份，因為缺錢，透過同是越南籍的朋
    友「YEN 」介紹，向錢莊「A Sing」借款2 萬元，「A Sing
    」起初是講借款1 萬元，利息是2000元，若半個月無法償還
    ，利息變1 個月8000元，目前尚欠「A Sing」本金2 萬元，
    共繳了大約10次利息，約8 萬元，向「A Sing」借款時，有
    影印我的身分證，沒有扣押證件，有要我簽1 張面額6 萬元
    商業本票，扣案丙○○名義之本票、借據、保管條、身分證
    正反面影本等，即為我向乙○○借款時所簽立；我只跟乙○○借過2 萬元，借款時，有簽6 萬元本票還有借據，我只有
    借2 萬元，要簽6 萬元的本票等語在卷（見偵查卷第20-22
    、26、107-108 頁），再核諸扣案丙○○名義之本票面額雖
    載為陸萬元整，扣案丙○○名義之借據上則記載借貸金額60
    000 元，有前揭本票、借據扣案可稽，然細譯該紙本票之發
    票日、該紙借據之立據日，俱載為97年5 月13日，茲苟被告
    所辯黎凰蓉是1 次借2 萬，共借3 次，所以是借6 萬元，不
    是借2 萬元云云屬實，則何以丙○○於97年5 月13日初次向
    乙○○借款時所簽立之本票、借據等之金額，並非載為2 萬
    元，竟逕載為6 萬元！被告乙○○所辯，顯與客觀事證不合
    ，已難遽信；況徵諸該紙借據上復記載借貸金額須於97年6
    月12日前歸還乙方（指乙○○），該紙本票之到期日則載為
    97年6 月12日，顯見該等借據、本票應同係97年5 月13日簽
    立，方約定同於97年6 月12日前清償兌現之旨，此情核與告
    訴人所證稱：97年5 月13日雖僅向乙○○借款2 萬元，然卻
    一併簽發6 萬元之本票、借據與被告乙○○各情相吻合，益
    見告訴人所證核與事實相符，再佐以扣案載有「丙○○、05
    13、2 萬、15天、4000」字樣之信封1 紙，該紙信封上所書
    寫文字、阿拉伯數字之筆畫力道、按捺方式，核與被告乙○○所不否認為其所書寫其他案外借款人曾雪梅、裴雪莊向之
    借款時，由被告乙○○所書寫曾雪梅、裴雪莊名義之信封上
    所載文字、阿拉伯數字之筆畫力道、按捺方式，核屬相同，
    堪認扣案載有「丙○○、0513、2 萬、15天、4000」字樣之
    信封1 紙上之字樣，為被告乙○○所書寫，執此以觀，該只
    信封上所載「丙○○、0513、2 萬、15天、4000」各情，核
    與告訴人黎凰蓉所證述，乃97年5 月13日，向乙○○借款2
    萬元，利息計算方式為以每15日為1 期，每1 萬元每期利息
    為2 千元（即借款2 萬元每期利息4 千元，每月利息8 千元
    ）相符，俱見告訴人所證，洵屬有據，堪以信實，被告乙○○所辯，顯係事後卸責之詞，委無足取。
(三)、又被告乙○○貸與黎凰蓉之金額為2 萬元，並先扣取4 千元
    利息，利息計算方式為以每15日為1 期，每1 萬元每期利息
    為2 千元，每月利息高達8 千元等情，事證業經認定如上，
    是被告乙○○本件放貸所收取之利息，其月利率高達百分之
    四十（每月收取利息8 千元，本金2 萬元，每月之月利率即
    為8 千元除以2 萬元等於百分之四十），換算成週年利率，
    即為百分之四十乘以12（個月）為百分之四百八十，惟因乙○○於放貸時，已先扣除利息4 千元，故本件被告乙○○所
    收取之利息週年利率顯為480%以上，高出民法第203 條所定
    週年利率百分之二十之利息上限甚多，再參酌現今社會經濟
    狀況，銀行貸款利率均一再調降，一般民間借貸利息雖較銀
    行貸出利率為高，然依被告乙○○上揭借貸利率觀之，其所
    收取之利息亦與所貸之金額顯不相當，益徵證人黎凰蓉之所
    以願付如此高額利息，無非急迫需用金錢，是被告乘證人黎
    凰蓉急迫之際貸予金錢，謀取與原本顯不相當重利之情，至
    為明確。
(四)、另被告乙○○於前揭時地，至黎凰蓉住處樓下以對講機門鈴
    試探黎凰蓉是否在屋內，經黎凰蓉接聽對講機，黎凰蓉雖一
    度否認其為黎凰蓉本人，然遭被告乙○○認出接聽者之聲音
    即為黎凰蓉本人，被告乙○○即對黎凰蓉恫稱「幹你娘，你
    下來解決債務，否則上去給你好看，若今日不歸還4 萬元，
    或交付消費券作為清償利息，要砍斷你的腳」等語，迭經證
    人黎凰蓉於警詢、偵查、本院審理中證述綦詳，被告乙○○
    且於偵查中供認：黎凰蓉說她搬家了，其是想要知道黎凰蓉
    的住所，才叫黎凰蓉把身分證拿給其看，但因黎凰蓉稱身分
    證在它處，遂載同黎凰蓉去取身分證乙節不諱（見偵查卷第
    101 頁），顯徵被告乙○○於98年1 月17日晚間尋獲黎凰蓉
    前，已有若干時日因黎凰蓉搬家而遍尋黎凰蓉無著，則以乙○○驟然尋獲黎凰蓉之際，黎凰蓉竟仍於對講機中原否認其
    即為黎凰蓉本人，衡情，被告乙○○於此際，以上揭言詞恫
    嚇黎凰蓉，並俟黎凰蓉下樓後，強行要求黎凰蓉上車以便帶
    同其等另至黎凰蓉置放身分證處所取得黎凰蓉身分證影本進
    而明暸黎凰蓉究住於何處，亦與情理無悖，被告乙○○空言
    否認恐嚇、強制犯行，亦無足取。
(五)、再者，被告乙○○於警詢中亦供認：等黎凰蓉下樓後，黎凰
    蓉要求我到外面講，結果講一講後，我即要求黎凰蓉帶我去
    她住處，『黎凰蓉說不方便』，我即要求黎凰蓉影印身分證
    給我等語在卷（見偵查卷第14頁），顯徵被告乙○○亦不否
    認黎凰蓉於案發斯時就被告乙○○關於債務清償之相關要求
    ，並未有配合之意，是茍非被告乙○○與甲○○於此黎凰蓉
    不願配合的情形下，有強推、催促黎凰蓉上車並影印身分證
    影本交付之事，衡情，黎凰蓉容無果上車、嗣併交付身分證
    影本與乙○○之理，況黎凰蓉於警詢中明確證述：不詳姓名
    男子（指甲○○）與乙○○強押我上車等語（見偵查卷第25
    頁），偵查中證稱：他們（指被告2 人）一直推我上車，我
    不要，甲○○推我上車等語（見偵查卷第108 頁），本院審
    理中證稱：他（指乙○○）要我影印身分證給他，我不要身
    分證給他，他就請我上車，他們（指被告2 人）一直叫我上
    車，我不上車也沒辦法等語（見本院98年12月14日審理筆錄
    ），顯見被告甲○○亦有在旁催促強推黎凰蓉上車之舉，佐
    以被告甲○○果無與被告乙○○共同為本件強制犯行，何以
    被告甲○○迄被告乙○○取得黎凰蓉身分證影本前，雖已見
    黎凰蓉不願上車之舉，然竟仍一路與乙○○、黎凰蓉同行，
    且未報警處理，益見甲○○與乙○○間，核有共同為本案強
    制犯行之犯意聯絡、行為分擔甚明，被告等否認強制犯行，
    均無足取；至被告乙○○雖聲請調閱本件案發當時，黎凰蓉
    上址住處樓下之監視錄影內容，以明其有無強制犯行，然斯
    時該處之監視器畫面業已銷毀，此有本院卷附之台北縣政府
    警察局蘆洲分局98年9 月25日北縣警蘆刑字第0980035343號
    函在卷可稽，本院自無從調閱前開監視錄影內容，惟稽諸前
    述事證，本院亦認被告乙○○、甲○○前揭共同強制犯行，
    事證明確，附此敘明；綜上，本案事證已明，被告等犯行，
    均堪認定。
二、應適用之法律、科刑審酌事由及沒收物之處理：
(一)、核被告乙○○如事實欄一(一)、(二)、(三)所為，各係犯刑法第34
    4 條之重利罪、同法第305 條之恐嚇危害安全罪、同法第30
    4 條第1 項之強制罪；被告甲○○如事實欄一(三)所為，係犯
    刑法第304 條第1 項之強制罪；又被告乙○○與甲○○間，
    就事實欄一(三)所述之強制犯行，互有犯意聯絡、行為分擔，
    應依刑法第28條規定，論以共同正犯；至被告乙○○所犯重
    利、恐嚇危害安全及強制罪間，犯意各別，行為互殊，應予
    分論併罰。
(二)、爰審酌被告乙○○貸放金錢，取得與原本顯不相當之重利，
    危害社會金融秩序，復未能循理性、合法管道催收款項，竟
    復另為本件恐嚇犯行，且兼夥同被告甲○○為本件強制犯行
    ，所為甚屬不該，復斟酌被告等犯後飾詞狡辯，未見悔悟之
    心，兼衡被告等各自之素行、智識程度、犯罪之動機、目的
    、手段、所生危害等一切情狀，就其等各自犯行，分別量處
    如主文所示之刑，並均諭知如易科罰金之折算標準，復就被
    告乙○○所犯恐嚇、強制犯行所處拘役刑部分，定其應執行
    之刑暨諭知如易科罰金之折算標準，以資懲儆。
(三)、扣案載有「丙○○、0513、2 萬、15天、4000」等字樣之信
    封1 個，係被告乙○○所有，供本件重利犯罪所用之物，爰
    依刑法第38條第1 項第2 款規定宣告沒收；至如附表所示之
    黎凰蓉更名前以丙○○名義所書立本票、借據、保管條，暨
    黎凰蓉更名前之丙○○身分證正反面各1 張等物，均係供作
    質押之用，則被告乙○○取得上開物品，僅供作清償借款本
    息擔保之用，如借款人嗣後清償借款本息，被告乙○○仍須
    將該等物品返還於借款人，自難認係屬被告乙○○所有而犯
    罪所得之物（最高法院92年度台上字第2923號判決可資參照
    ）；其餘偵查卷附之扣案物，亦核與被告等本件犯行，無直
    接關聯，且非屬違禁物，是就該等扣案物爰不併於本案宣告
    沒收，附此敘明。
據上論斷，應依刑事訴訟法第299 條第1 項前段，刑法第28條、
第344 條、第304 條第1 項、第305 條、第41條第1 項前段、第
51條第5 款、第38條第1 項第2 款、第3 項，刑法施行法第1 條
之1，判決如主文。
本案經檢察官高智美到庭執行職務。
中    華    民    國    99    年    1     月    29    日
                  刑事第十九庭  法  官  陳明偉
附表：
┌──┬──────────────────────┬────┬──────┐
│編號│扣案物品                                    │數量    │頁數        │
├──┼──────────────────────┼────┼──────┤
│一  │黎凰蓉更名前以丙○○名義所書立本票          │1張     │偵查卷第69頁│
├──┼──────────────────────┼────┼──────┤
│二  │黎凰蓉更名前以丙○○名義所書立借據          │1張     │偵查卷第70頁│
├──┼──────────────────────┼────┼──────┤
│三  │黎凰蓉更名前以丙○○名義所書立保管條        │1張     │偵查卷第72頁│
├──┼──────────────────────┼────┼──────┤
│四  │黎凰蓉更名前之身分證影本（正反面）          │各1 張  │偵查卷第71頁│
└──┴──────────────────────┴────┴──────┘
以上正本證明與原本無異。
如不服本判決，應於判決送達後10日內，向本院提出上訴狀。
                                書記官  陳玉心
中    華    民    國    99    年    1    月     29    日
附錄本案論罪科刑法條全文：
刑法第304 條
以強暴、脅迫使人行無義務之事或妨害人行使權利者，處三年以
下有期徒刑、拘役或三百元以下罰金。
前項之未遂犯罰之。
刑法第305 條
以加害生命、身體、自由、名譽、財產之事，恐嚇他人致生危害
於安全者，處二年以下有期徒刑、拘役或三百元以下罰金。
刑法第344 條
乘他人急迫、輕率或無經驗貸以金錢或其他物品，而取得與原本
顯不相當之重利者，處一年以下有期徒刑、拘役或科或併科一千
元以下罰金。

司法院資訊處製作；財團法人民間司法改革基金會備份。
